---
title: "Masteroppgave"
author: "Morten Knutsen og Sindre M. Espedal"
format: pdf 
editor: visual
language: 
  crossref-eq-prefix: "Ligning"
bibliography: referanser_msb210/referanser_msb210.bib
---

```{r setup, message = FALSE, echo = FALSE}
library(tidyverse)
library(lubridate)
library(readr)
library(ggplot2)
library(ggpubr)
library(dplyr)
library(readxl)
library(data.table)
knitr::opts_chunk$set(echo=FALSE)
```

## Beskrivelse

Beyonder er en batteribedrift som virkelig mener alvor når det gjelder
etableringen av en gigafabrikk på Haugaland næringspark i Gismarvik. Den
kommersielle distribusjonen fra fabrikken er planlagt fra 2026
(Beyonder, 2022). I første omgang ser Beyonder for seg å ansette mellom
800-1000 arbeidstakere for å drifte de fem første produksjonshallene. De
ser for seg i senere tid å etablere fem ekstra haller og med det sitte
med 10 haller og da trenger cirka 2000 ansatte hvorav 70-75% vil være
fagarbeidere, 25-30% vil være ingeniører og i tillegg en administrasjon
bestående av ledelse, økonomi, HR, HMS, supply chain osv. De ser for seg
at de trenger cirka 50 ansatte i administrasjonen per 1000 ansatte.
Administrasjon kan ende opp i 100 ansatte.

Beyonder var første produsent av batteri-celler i Norge og ble etablert
i slutten av første kvartal i 2016 (Brønnøysundregistrene, 2022).
Beyonder har stadig utviklet seg og har i dag 59 ansatte (Proff, 2022).

Beyonder produserer såkalte «høyeffektsbatterier», som er batterier med
mye kraft. Batteriene er en hybrid mellom en kondensator og ett
Lithiumion batteri hvor en ønsker å ta vare på de to ulike teknologienes
fordeler og samtidig redusere de negative egenskapene i størst mulig
grad, som løser utfordringen som ikke er adressert i dagens batterier i
høy-kraft applikasjoner. Batteriene er også øko-vennlige, og
produksjonen består av bruk av fornybar energi og sagspon (Beyonder,
2022).

Beyonder sin teknologi gjør det mulig for industrier å elektrifisere
produksjonen sin på en balansert og mer effektive måte (Beyonder, 2022).
Denne løsningen, i tråd med FNs bærekrafts mål, vil gjøre at
etterspørselen etter batterier vil overstige dagens globale tilbud.
Beyonder planlegger dermed å etablere en gigafactory på Haugaland
Næringspark, lokalisert i Gismarvik. Valg av destinasjon er en nøye
vurdering av lokalsamfunn, naturomgivelser, tilgang på personell og ren
kraft (Beyonder, 2022). Gigafactorien er planlagt å være ferdig innen
2026.

Haugaland næringspark er Norges største regulerte nøringspark og gir
bedrifter gode muligheter til å utforme tomt etter ønske, området er
spesielt lagt til rette for areal- og energikrevende industri, noe
Beyonder er. Det er også god tilgang til kraft i form av el-kraft,
naturgasser og fornybar kraft. Næringsparken har også lett tilkomst med
bilvei og sjøveien. I tillegg er det ikke langt fra Haugesund flyplass,
Karmøy, noe som gjør beliggenheten veldig tilgjengelig. Gismarvik Havn
som er en del av Haugesund næringspark har en kai på 110 meter og minste
dybde på 16,5 meter, noe som betyr at tilkomst med båt ikke er noe
problem og kan være med på å øke attraktiviteten til å etablere seg her.
Det er også et lagerareal på 80 dekar, dette gjør at bedrifter som er
etablert i næringsparken kan lagre ferdigprodukt på kaien og ligger der
klar til henting av båter. En slik næringspark passer veldig godt inn i
etableringen til Beyonder. Næringsparken vil bidra med gode forbindelser
til både vann, land og luft som gjør at produktene enkelt kan
distribueres rundt.

# Baseteori

### McCann

Den økonomiske basemodellen er utviklet til brukt på by- og regionsnivå
og aggregerte analyser. I stedet for å analysere virkgninger av
industriell endring på mikroøkonomisk nivå, fokuserer denne modellen på
koblingene mellom aggregerte sektorer ved å karakterisere en region som
består av to industrisektorer. Disse to er lokalnæringer og basenæringer
(McCann, 2013, s.156).

McCann (2013) sier at lokalsektoren består av bedrifter som produserer
tjenester og produkter som serves lokalt, kan også kalles
servicenæringer. Lokalnæringer blir neste utelukkende brukt av
lokalbedrifter og husholdningene. Dette betyr at lokalnæringer styres av
interne (endogene) forhold. Noen eksempler på lokalnæring kan være
skole, helse, dagligvarebutikk og lignende.

Basisnæring er ifølge McCann (2013) en næring som har spesialisert seg
og produserer tjenester eller goder som blir eksportert til andre
regioner eller land. Eksempler på basisnæringer kan være bilindustrien i
Toriono og Detroit, flyindustrien i Seattle og Toulouse (McCann, 2013,
S.156). Hvis vi vil ser her lokalt så vi kan sammenligne med hvordan
Beyonder vil ha det så kan vi nevne Aibel i Haugesund, Hydro på Karmøy
og Autostore i Tysvær. Vi vet at basisnæring styres av eksport, da kan
vi også si at sysselsettingen i basisnæringene er eksogent gitt, noe som
betyr at forholdene er bestemt utenfor regionen næringen er etablert.
Videre vil vi snakke mer om Hoyt og hvordan eksportelementet i
basisnæringer grunnen til at Hoyts basemodell blir ansett som en
eksport-basemodell.

### Capello/Hoyt (Kapittel 5 + artikel)

Den økonomiske eksport baseteori er utviklet for å bestemme rollen til
etterspørselen når det gjelder vekst og utvikling til en region
[@capello2015].

Eksport base modellen ble utviklet av Homer Hoyt på 1930-tallet, og
teorien baserer seg på at regioner og byer ikke kan stole utelukkende på
endogene kapasiteter for å oppnå utvikling: deres økonomiske vekst er
sterkt knyttet til faktorer eksternt fra det lokale systemet
[@capello2015].

Hoyt [@hoyt1954] forklarer at base-arbeiderne trenger tjenestene til
detaljhandel, lokale offentlige arbeidere, lokal transport og utstyr,
byggere, doktorer, tannleger og andre profesjonelle tjenester; disse
arbeiderene som jobber for behovet til base-arbeiderne, kalles for
lokal-arbeidere. Hoyt sier videre at en by eller region må produsere
eksport for å kunne betale for importen av andre varer, og at disse
basisnæringene i regionen eller byen er den primære årsaken til vekst
[@hoyt1954].

Sysselsetting i basesektoren er eksogen for det økonomiske systemet,
mens sysselsettingen for lokalsektoren er en andel $a$ av total
sysselsetting. Ved enkel matematikk kan vi få frem:

$$
E_T = \frac{1}{1-a}E_b
$$ {#eq-5.2}

Og på vekstrate betingelser, for én enkel periode:

$$
\Delta E_T = \frac{1}{1-a} \Delta E_b
$$ {#eq-5.3}

@eq-5.3 sier at når sysselsetting øker i basissektoren, så undergår
total sysselsetting mer enn en proporsjonal økning, hvis beløpet er
definert av basemultiplikatoren ($\frac{1}{1-a}$) som per definisjon
antar verdier større enn én. Hvis man antar en enkel andel, $b$, mellom
total sysselsetting og befolkningen som er bosatt i området, kan vi
skrive:

$$
P = bE_T, b >1
$$ {#eq-5.4}

Ved å kombinere ligningene ovenfor, kan befolkningsveksten (og derfor
den fysiske veksten i området) enkelt beregnes som:

$$
\Delta P = b \Delta E_T = \frac{b}{1-a} \Delta E_b
$$ {#eq-5.5}

## Kapittel 10

[@capello2015] formulerer videre Hoyt sin eskport base modell som
følgende:

$$
P = aE_T
$$ {#eq-1}

$$
E_T = E_b + E_s
$$ {#eq-2}

$$
E_s = bP
$$ {#eq-3}

$$
E_b = \bar{E}_b
$$ {#eq-4}

Hvor $P$ er befolkningen. $E_t$, $E_b$, $E_s$ er hhv total-,
base-sektor- og lokalsektor-sysselsetting (lokal tjenester).

@eq-1 viser at befolkningen er proporsjonal med totalt antall
sysselsatte.

@eq-2 viser ar total sysselsetting er summen av base-sysselsetting og
lokal-sysselsetting.

@eq-3 viser lokalsysselsettingen er proporsjonal med bed befolkningen.

@eq-4 viser aktivitetsnivået i basisnæringene er eksogent gitt.

[@capello2015] introduserer så et tidsetterslep i @eq-3 og
ikke-lineariteter i @eq-1 og @eq-3, som vil si de subsidieres med:

$$
P = \alpha E_T, \alpha' > 0 
$$ {#eq-5}

$$
E_s = \beta P, \beta' > 0 
$$ {#eq-6}

@eq-5 og @eq-6 viser at effekten av økt sysselsetting på befolkning er
sterkere for høye sysselsettingsnivåer, og effekten av økt befolkning på
sysselsettingen i lokal sektor er sterkere for høye befolkningsnivåer
[@capello2015].

Capello setter så inn fra ligning 2 og 6 i @eq-5, og får:

$$
P(t) = \beta\{E_b + \alpha [P(t-1)]\}
$$ {#eq-7}

## Arbeidsstrukturen på Haugalandet

### Andelen sysselsatte i ulike næringer

```{r}
Tab_13470_andeler_naering <- read_excel("Data_R_MSB_210/Tab_13470_andeler_naering.xlsx")
```

```{r}
Tab_13470_andeler_naering <- Tab_13470_andeler_naering %>% 
  mutate(ar = make_date(Aar))
```

```{r}
Tab_13470_andeler_naering$Region <- replace(Tab_13470_andeler_naering$Region,Tab_13470_andeler_naering$Region=="Hele landet","Norge")
```


```{r}
Tabell_Fiske_fangst_og_akvakultur <- Tab_13470_andeler_naering %>%
  select(ar, Region, Andel, Naering) %>%
  filter(Naering %in% c("Fiske, fangst og akvakultur")
    ) %>%
  ggplot(mapping = aes(x = ar, y = Andel, colour = Region)) +
  geom_line(aes(group = Region), lwd = 0.6) +
  theme(legend.position = 'bottom') +
  xlab("År") +
  ylab("Andel %") +
  labs(colour = "Andel sysselsatte") %>% 
  ggtitle("Fiske, fangst og akvakultur, 2008 - 2021") 

Tabell_Sjøfart <- Tab_13470_andeler_naering %>%
  select(ar, Region, Andel, Naering) %>%
  filter(Naering %in% c("Sjøfart")
    ) %>%
  ggplot(mapping = aes(x = ar, y = Andel, colour = Region)) +
  geom_line(aes(group = Region), lwd = 0.6) +
  theme(legend.position = 'bottom')+
  xlab("År") +
  ylab("Andel %") +
  labs(colour = "Andel sysselsatte") %>% 
  ggtitle("Sjøfart, 2008 - 2021")

ggarrange(Tabell_Fiske_fangst_og_akvakultur, Tabell_Sjøfart)
```

```{r}
Tabell_Metallindustri <- Tab_13470_andeler_naering %>%
  select(ar, Region, Andel, Naering) %>%
  filter(Naering %in% c("Metallindustri")
    ) %>%
  ggplot(mapping = aes(x = ar, y = Andel, colour = Region)) +
  geom_line(aes(group = Region), lwd = 0.6) +
  theme(legend.position = 'bottom')+
  xlab("År") +
  ylab("Andel %") +
  labs(colour = "Andel sysselsatte") %>% 
  ggtitle("Metallindustri, 2008 - 2021")

Tabell_Transportmiddelindustri_ellers <- Tab_13470_andeler_naering %>%
 select(ar, Region, Andel, Naering) %>%
  filter(Naering %in% c("Transportmiddelindustri ellers")
    ) %>%
  ggplot(mapping = aes(x = ar, y = Andel, colour = Region)) +
  geom_line(aes(group = Region), lwd = 0.6) +
  theme(legend.position = 'bottom') +
  xlab("År") +
  ylab("Andel %") +
  labs(colour = "Andel sysselsatte") %>% 
  ggtitle("Transportmiddelindustri ellers, 2008 - 2021")

ggarrange(Tabell_Metallindustri, Tabell_Transportmiddelindustri_ellers)
```

```{r}
Tab_13470_andeler_naering %>%
 select(ar, Region, Andel, Naering) %>%
  filter(Naering %in% c("Utvinning av råolje og naturgass")
    ) %>%
  ggplot(mapping = aes(x = ar, y = Andel, colour = Region)) +
  geom_line(aes(group = Region), lwd = 0.6) +
  theme(legend.position = 'bottom') +
  xlab("År") +
  ylab("Andel %") +
  labs(colour = "Andel sysselsatte") %>% 
  ggtitle("Utvinning av råolje og naturgass, 2008 - 2021")
```

```{r}
Tab_13470_andeler_naering %>%
 select(ar, Region, Andel, Naering) %>%
  filter(Naering %in% c("Spesialisert bygge- og anleggsvirksomhet")
    ) %>%
  ggplot(mapping = aes(x = ar, y = Andel, colour = Region)) +
  geom_line(aes(group = Region), lwd = 0.6) +
  theme(legend.position = 'bottom') +
  xlab("År") +
  ylab("Andel %") +
  labs(colour = "Andel sysselsatte") %>% 
  ggtitle("Spesialisert bygge- og anleggsvirksomhet, 2008 - 2021")
```

```{r}
Tab_13470_andeler_naering %>%
 select(ar, Region, Andel, Naering) %>%
  filter(Naering %in% c("Detaljhandel, unntatt med motorvogner")
    ) %>%
  ggplot(mapping = aes(x = ar, y = Andel, colour = Region)) +
  geom_line(aes(group = Region), lwd = 0.6) +
  theme(legend.position = 'bottom') +
  xlab("År") +
  ylab("Andel %") +
  labs(colour = "Andel sysselsatte") %>% 
  ggtitle("Detaljhandel, unntatt med motorvogner, 2008 - 2021")
```

```{r}
Tab_13470_andeler_naering %>%
 select(ar, Region, Andel, Naering) %>%
  filter(Naering %in% c("Pleie og omsorg i institusjon")
    ) %>%
  ggplot(mapping = aes(x = ar, y = Andel, colour = Region)) +
  geom_line(aes(group = Region), lwd = 0.6) +
  theme(legend.position = 'bottom') +
  xlab("År") +
  ylab("Andel %") +
  labs(colour = "Andel sysselsatte") %>% 
  ggtitle("Pleie og omsorg i institusjon, 2008 - 2021")
```

### Arbeidsledigheten

```{r}
Tab_10539_13470_Nov <- read_excel("Data_R_MSB_210/Tab_10539_13470_Nov.xlsx")
```

```{r}
Tab_10539_13470_Nov <- Tab_10539_13470_Nov %>% 
  mutate(ar = make_date(Aar))
```

```{r}
Tab_10539_13470_Nov %>%
  select(ar, Region, Andel) %>%
  filter(Region %in% c("Haugalandet", "Hele landet")
    ) %>%
  ggplot(mapping = aes(x = ar, y = Andel, colour = Region)) +
  geom_line(aes(group = Region), lwd = 0.6) +
  theme(legend.position = 'bottom')+
  xlab("År") +
  ylab("Andel %") +
  labs(colour = "Arbeidsledighet") %>% 
  ggtitle("For november måned, 2008-2020")
```

## Fagfelt og Utdanning på Haugalandet

```{r}
Tab_11615_fagfelt_sysselsatte <- read_excel("Data_R_MSB_210/11615_fagfelt_sysselsatte.xlsx")
```

```{r}
Tab_11615_fagfelt_sysselsatte <- Tab_11615_fagfelt_sysselsatte %>% 
mutate(ar = make_date(aar))
```

```{r}
Tab_11615_fagfelt_sysselsatte$Region <- replace(Tab_11615_fagfelt_sysselsatte$Region, Tab_11615_fagfelt_sysselsatte$Region=="Hele landet","Norge")
```

```{r}
Tab_11615_fagfelt_sysselsatte %>%
  filter(Region %in% c("Haugalandet", "Norge")) %>%
  filter(ar == "2021-01-01") %>% 
    ggplot(Tab_11615_fagfelt_sysselsatte, mapping = aes(fill = fagfelt, y = Andel, x = Region)) +
  geom_bar(position = "dodge", stat = "identity") + 
  theme(legend.position = "bottom")
```

```{r}
Tab_11615_utdanningsnivaa_sysselsatte_andel <- read_excel("Data_R_MSB_210/11615_utdanningsnivaa_sysselsatte_andel.xlsx") %>% 
  mutate(ar = make_date(Aar))
```

```{r}
Tab_11615_utdanningsnivaa_sysselsatte_andel$Region <- replace(Tab_11615_utdanningsnivaa_sysselsatte_andel$Region,                                                      Tab_11615_utdanningsnivaa_sysselsatte_andel$Region=="Hele landet","Norge")
```

```{r}
Tab_11615_utdanningsnivaa_sysselsatte_andel$Utdanningnivaa <- 
  replace(Tab_11615_utdanningsnivaa_sysselsatte_andel$Utdanningnivaa, 
          Tab_11615_utdanningsnivaa_sysselsatte_andel$Utdanningnivaa == 
            "Universitets- og høgskoleutdanning, 1-4 år (nivå 6)", "Universitet - kort")
```

```{r}
Tab_11615_utdanningsnivaa_sysselsatte_andel$Utdanningnivaa <- 
  replace(Tab_11615_utdanningsnivaa_sysselsatte_andel$Utdanningnivaa, 
          Tab_11615_utdanningsnivaa_sysselsatte_andel$Utdanningnivaa == 
            "Universitets- og høgskoleutdanning, over 4 år (nivå 7-8)", 
          "Universitet - lang")
```

```{r}
Tab_11615_utdanningsnivaa_sysselsatte_andel %>%
  filter(Region %in% c("Haugalandet", "Norge")) %>%
  filter(ar == "2021-01-01") %>% 
    ggplot(Tab_11615_utdanningsnivaa_sysselsatte_andel, 
           mapping = aes(fill = Utdanningnivaa, 
                         y = Andel, 
                         x = Region)) +
  geom_bar(position = "dodge", stat = "identity")
```





## References
