---
title: "Masteroppgave"
author: "Morten Knutsen og Sindre M. Espedal"
format: pdf 
editor: visual
csl: apa-no-ampersand.csl
lang: nb-NO
language:
  crossref-eq-prefix: "Ligning"
bibliography: referanser_msb210/referanser_msb210.bib
---

```{r setup, message = FALSE, echo = FALSE}
library(tidyverse)
library(lubridate)
library(readr)
library(ggplot2)
library(ggpubr)
library(dplyr)
library(readxl)
library(data.table)
knitr::opts_chunk$set(echo=FALSE)
```

## Beskrivelse

Beyonder er en batteribedrift som virkelig mener alvor når det gjelder
etableringen av en gigafabrikk på Haugaland næringspark i Gismarvik. Den
kommersielle distribusjonen fra fabrikken er planlagt fra 2026
(Beyonder, 2022). I første omgang ser Beyonder for seg å ansette mellom
800-1000 arbeidstakere for å drifte de fem første produksjonshallene. De
ser for seg i senere tid å etablere fem ekstra haller og med det sitte
med 10 haller og da trenger cirka 2000 ansatte hvorav 70-75% vil være
fagarbeidere, 25-30% vil være ingeniører og i tillegg en administrasjon
bestående av ledelse, økonomi, HR, HMS, supply chain osv. De ser for seg
at de trenger cirka 50 ansatte i administrasjonen per 1000 ansatte.
Administrasjon kan ende opp i 100 ansatte.

Beyonder var første produsent av batteri-celler i Norge og ble etablert
i slutten av første kvartal i 2016 (Brønnøysundregistrene, 2022).
Beyonder har stadig utviklet seg og har i dag 59 ansatte (Proff, 2022).

Beyonder produserer såkalte «høyeffektsbatterier», som er batterier med
mye kraft. Batteriene er en hybrid mellom en kondensator og ett
Lithiumion batteri hvor en ønsker å ta vare på de to ulike teknologienes
fordeler og samtidig redusere de negative egenskapene i størst mulig
grad, som løser utfordringen som ikke er adressert i dagens batterier i
høy-kraft applikasjoner. Batteriene er også øko-vennlige, og
produksjonen består av bruk av fornybar energi og sagspon (Beyonder,
2022).

Beyonder sin teknologi gjør det mulig for industrier å elektrifisere
produksjonen sin på en balansert og mer effektive måte (Beyonder, 2022).
Denne løsningen, i tråd med FNs bærekrafts mål, vil gjøre at
etterspørselen etter batterier vil overstige dagens globale tilbud.
Beyonder planlegger dermed å etablere en gigafactory på Haugaland
Næringspark, lokalisert i Gismarvik. Valg av destinasjon er en nøye
vurdering av lokalsamfunn, naturomgivelser, tilgang på personell og ren
kraft (Beyonder, 2022). Gigafactorien er planlagt å være ferdig innen
2026.

Haugaland næringspark er Norges største regulerte nøringspark og gir
bedrifter gode muligheter til å utforme tomt etter ønske, området er
spesielt lagt til rette for areal- og energikrevende industri, noe
Beyonder er. Det er også god tilgang til kraft i form av el-kraft,
naturgasser og fornybar kraft. Næringsparken har også lett tilkomst med
bilvei og sjøveien. I tillegg er det ikke langt fra Haugesund flyplass,
Karmøy, noe som gjør beliggenheten veldig tilgjengelig. Gismarvik Havn
som er en del av Haugesund næringspark har en kai på 110 meter og minste
dybde på 16,5 meter, noe som betyr at tilkomst med båt ikke er noe
problem og kan være med på å øke attraktiviteten til å etablere seg her.
Det er også et lagerareal på 80 dekar, dette gjør at bedrifter som er
etablert i næringsparken kan lagre ferdigprodukt på kaien og ligger der
klar til henting av båter. En slik næringspark passer veldig godt inn i
etableringen til Beyonder. Næringsparken vil bidra med gode forbindelser
til både vann, land og luft som gjør at produktene enkelt kan
distribueres rundt.

# Baseteori

### McCann

Den økonomiske basemodellen er utviklet til brukt på by- og regionsnivå
og aggregerte analyser. I stedet for å analysere virkgninger av
industriell endring på mikroøkonomisk nivå, fokuserer denne modellen på
koblingene mellom aggregerte sektorer ved å karakterisere en region som
består av to industrisektorer. Disse to er lokalnæringer og basenæringer
(McCann, 2013, s.156).

McCann (2013) sier at lokalsektoren består av bedrifter som produserer
tjenester og produkter som serves lokalt, kan også kalles
servicenæringer. Lokalnæringer blir neste utelukkende brukt av
lokalbedrifter og husholdningene. Dette betyr at lokalnæringer styres av
interne (endogene) forhold. Noen eksempler på lokalnæring kan være
skole, helse, dagligvarebutikk og lignende.

Basisnæring er ifølge McCann (2013) en næring som har spesialisert seg
og produserer tjenester eller goder som blir eksportert til andre
regioner eller land. Eksempler på basisnæringer kan være bilindustrien i
Toriono og Detroit, flyindustrien i Seattle og Toulouse (McCann, 2013,
S.156). Hvis vi vil ser her lokalt så vi kan sammenligne med hvordan
Beyonder vil ha det så kan vi nevne Aibel i Haugesund, Hydro på Karmøy
og Autostore i Tysvær. Vi vet at basisnæring styres av eksport, da kan
vi også si at sysselsettingen i basisnæringene er eksogent gitt, noe som
betyr at forholdene er bestemt utenfor regionen næringen er etablert.
Videre vil vi snakke mer om Hoyt og hvordan eksportelementet i
basisnæringer grunnen til at Hoyts basemodell blir ansett som en
eksport-basemodell.

### Capello/Hoyt (Kapittel 5 + artikel)

Den økonomiske eksport baseteori er utviklet for å bestemme rollen til
etterspørselen når det gjelder vekst og utvikling til en region
[@capello2015].

Eksport base modellen ble utviklet av Homer Hoyt på 1930-tallet, og
teorien baserer seg på at regioner og byer ikke kan stole utelukkende på
endogene kapasiteter for å oppnå utvikling: deres økonomiske vekst er
sterkt knyttet til faktorer eksternt fra det lokale systemet
[@capello2015].

Hoyt [@hoyt1954] forklarer at base-arbeiderne trenger tjenestene til
detaljhandel, lokale offentlige arbeidere, lokal transport og utstyr,
byggere, doktorer, tannleger og andre profesjonelle tjenester; disse
arbeiderene som jobber for behovet til base-arbeiderne, kalles for
lokal-arbeidere. Hoyt sier videre at en by eller region må produsere
eksport for å kunne betale for importen av andre varer, og at disse
basisnæringene i regionen eller byen er den primære årsaken til vekst
[@hoyt1954].

Sysselsetting i basesektoren er eksogen for det økonomiske systemet,
mens sysselsettingen for lokalsektoren er en andel $a$ av total
sysselsetting. Ved enkel matematikk kan vi få frem:

$$
E_T = \frac{1}{1-a}E_b
$$ {#eq-5.2}

Og på vekstrate betingelser, for én enkel periode:

$$
\Delta E_T = \frac{1}{1-a} \Delta E_b
$$ {#eq-5.3}

@eq-5.3 sier at når sysselsetting øker i basissektoren, så undergår
total sysselsetting mer enn en proporsjonal økning, hvis beløpet er
definert av basemultiplikatoren ($\frac{1}{1-a}$) som per definisjon
antar verdier større enn én. Hvis man antar en enkel andel, $b$, mellom
total sysselsetting og befolkningen som er bosatt i området, kan vi
skrive:

$$
P = bE_T, b >1
$$ {#eq-5.4}

Ved å kombinere ligningene ovenfor, kan befolkningsveksten (og derfor
den fysiske veksten i området) enkelt beregnes som:

$$
\Delta P = b \Delta E_T = \frac{b}{1-a} \Delta E_b
$$ {#eq-5.5}

## Kapittel 10

[@capello2015] formulerer videre Hoyt sin eskport base modell som
følgende:

$$
P = aE_T
$$ {#eq-1}

$$
E_T = E_b + E_s
$$ {#eq-2}

$$
E_s = bP
$$ {#eq-3}

$$
E_b = \bar{E}_b
$$ {#eq-4}

Hvor $P$ er befolkningen. $E_t$, $E_b$, $E_s$ er hhv total-,
base-sektor- og lokalsektor-sysselsetting (lokal tjenester).

@eq-1 viser at befolkningen er proporsjonal med totalt antall
sysselsatte.

@eq-2 viser ar total sysselsetting er summen av base-sysselsetting og
lokal-sysselsetting.

@eq-3 viser lokalsysselsettingen er proporsjonal med bed befolkningen.

@eq-4 viser aktivitetsnivået i basisnæringene er eksogent gitt.

[@capello2015] introduserer så et tidsetterslep i @eq-3 og
ikke-lineariteter i @eq-1 og @eq-3, som vil si de subsidieres med:

$$
P = \alpha E_T, \alpha' > 0 
$$ {#eq-5}

$$
E_s = \beta P, \beta' > 0 
$$ {#eq-6}

@eq-5 og @eq-6 viser at effekten av økt sysselsetting på befolkning er
sterkere for høye sysselsettingsnivåer, og effekten av økt befolkning på
sysselsettingen i lokal sektor er sterkere for høye befolkningsnivåer
[@capello2015].

Capello setter så inn fra ligning 2 og 6 i @eq-5, og får:

$$
P(t) = \beta\{E_b + \alpha [P(t-1)]\}
$$ {#eq-7}

## Arbeidsstrukturen på Haugalandet

### Introduksjon

Dette kapittelet vil vi se på næringsstrukturen på Haugalandet. Vi
velger å gjøre dette for å få en bedre oversikt over hva de regionale
virkningene på etableringen av en gigafabrikk vil ha å si på
næringsstrukturen, hvilken type arbeidskraft som er tilgjengelig og
hvordan arbeidsledighetsnivået er.

Vi har definert regionen Haugalandet med kommunene som er formelt med;
Haugesund, Karmøy, Tysvær, Utsira, Bokn og Vindafjord. I tillegg har vi
tatt med kommunene Sveio, Etne og Sauda. Sveio og Etne ligger veldig
nært Haugalandet og henger godt sammen med arbeidsmarkedet på
Haugalandet. Sauda grenser til Etne og selv om Sauda har en høy andel
som arbeider og bor i kommunen, er det grunn til å tro at mobiliteten og
arbeidsmarkedsområde vil øke i fremtiden [@severinsen2022]. Vi har
derfor definert Haugalandet som de ni nevnte kommunene.

### Arbeidsfordelingen internt på Haugalandet, 2021

Vi ser tydelig at Haugesund er sentrum for regionen i figurene nedenfor
når det gjelder arbeidssted på Haugalandet, etterfulgt av Karmøy. I
tillegg har Haugesund en betydelig høyere andel innpendling enn de
resterende kommunene, med unntak av Tysvær kommune. En mulig årsak til
at Karmøy har den nest største andelen sysselsatte er dens
befolkningsstørrelse, som er den største i regionen [@vareide2021]. I
figurene nedenfor ser vi også at Karmøy også er blant kommunene med
lavere innpendling, med en andel på cirka 25%.

```{r}
Tab_andel_sysselsatt_fordelt <- read_excel("Data_R_MSB_210/Tab_andel_sysselsatt_fordelt.xlsx")
```

```{r}
Tab_andel_sysselsatt_fordelt %>% 
  select(Region, Andel, Naering) %>% 
    ggplot(Tab_andel_sysselsatt_fordelt, 
           mapping = aes(fill = Naering, 
                         y = Andel, 
                         x = Region)) +
  geom_bar(position = "dodge", stat = "identity") +
  scale_fill_brewer(palette = "Set3") + 
  theme(legend.position="none")
```

```{r}
Tab_03321_andeler <- read_excel("Data_R_MSB_210/Tab_03321_andeler.xlsx") %>% 
  mutate(ar = make_date(aar))

```

```{r}
Tab_03321_andeler%>%
  select(ar, b_knavn_new, Inn_pendlere) %>%
  filter(
    b_knavn_new %in% c("Tysvær", "Karmøy", "Sauda", "Haugesund", "Bokn", "Utsira", "Vindafjord", "Etne", "Sveio")
    ) %>%
  ggplot(mapping = aes(x = ar, y = Inn_pendlere, colour = b_knavn_new)) +
  geom_line(aes(group = b_knavn_new), lwd = 0.5) +
  theme(legend.position = 'bottom') +
  xlab("År") +
  ylab("Innpendling %") +
  labs(colour = "Kommune")
  


```

### Andelen sysselsatte i ulike næringer

```{r}
Tab_13470_andeler_naering <- read_excel("Data_R_MSB_210/Tab_13470_andeler_naering.xlsx")
```

```{r}
Tab_13470_andeler_naering <- Tab_13470_andeler_naering %>% 
  mutate(ar = make_date(Aar))
```

```{r}
Tab_13470_andeler_naering$Region <- replace(Tab_13470_andeler_naering$Region,Tab_13470_andeler_naering$Region=="Hele landet","Norge")
```

### Figur 1 a og b) -- Fiske, fangst og akvakultur -- Sjøfart

Det første vi vil se på er hvilke næringer som har større andeler i
regionen opp mot nasjonen. I figuren under ser vi at fiske, fangst og
akvakultur er marginalt større enn det er nasjonalt. Grunnen til dette
er antall trålere og oppdrettsanlegg både på land og sjø som er her på
Haugalandet. Dette står også sterkt på resten av kysten til Norge, så
det skiller seg ikke ut hvis vi ser på kyst-Norge, men ser vi på Norge
generelt så er det større. Næringen er godt spredt på kommunene på
Haugalandet, men Karmøy skiller seg ut med ca. 30% av andel sysselsatte
i sin kommune.

Ved siden av har vi sjøfart, her ser vi en markant forskjell på regionen
og landet. Haugesund ser på seg selv som den maritime hovedstaden i
Norge og forklarer litt på hvorfor det er store forskjeller. Solstad
shipping og Knutsen OAS og er store påvirkere på hvorfor sjøfart er så
stort her på Haugalandet. I 2014 oppsto oljekrisen i Norge, i hovedsak
Vest-Norge [@ntb2016]. Det er derfor vi ser en stor nedgang i andel
ansatte på Haugalandet innen sjøfart fra 2014 til 2016. Vi ser at det er
tendenser til vekst i sjøfart næringen fra og med 2020 og videre. Dette
kan ha noe med optimismen og etableringen av havvindparker
[@fornybarnorge2022].

```{r}
Tabell_Fiske_fangst_og_akvakultur <- Tab_13470_andeler_naering %>%
  select(ar, Region, Andel, Naering) %>%
  filter(Naering %in% c("Fiske, fangst og akvakultur")
    ) %>%
  ggplot(mapping = aes(x = ar, y = Andel, colour = Region)) +
  geom_line(aes(group = Region), lwd = 0.6) +
  theme(legend.position = 'bottom') +
  xlab("År") +
  ylab("Andel %") +
  labs(colour = "Andel sysselsatte") %>% 
  ggtitle("Fiske, fangst og akvakultur, 2008 - 2021") 

Tabell_Sjøfart <- Tab_13470_andeler_naering %>%
  select(ar, Region, Andel, Naering) %>%
  filter(Naering %in% c("Sjøfart")
    ) %>%
  ggplot(mapping = aes(x = ar, y = Andel, colour = Region)) +
  geom_line(aes(group = Region), lwd = 0.6) +
  theme(legend.position = 'bottom')+
  xlab("År") +
  ylab("Andel %") +
  labs(colour = "Andel sysselsatte") %>% 
  ggtitle("Sjøfart, 2008 - 2021")

ggarrange(Tabell_Fiske_fangst_og_akvakultur, Tabell_Sjøfart)
```

### Figur 2 a og b) -- Metallindustri -- Transportmiddelindustri ellers

Metallindustrien i regionen er en klar basisnæring på både regionalt- og
kommunenivå, og de siste fem årene har Karmøy kommune stått for 82%
(vedlagt) av næringen etter arbeidssted. Resterende andelen av
metallindustri er i Sauda kommune. I figuren nedenfor ser vi også at
grafen beveger seg i stor korrelasjon med hvor mange ansatte Hydro
aluminium har over tid [@odd-atle2010], noe som gjør det rimelig å anta
at denne næringssektoren består i stor grad av Hydro Aluminium på
Karmøy.

Denne næringen er også definitivt en basisnæring på de to ulike nivåene.
Opptil 90% i regionen har arbeidssted i Haugesund kommune, hvor
resterende er jevnt fordelt mellom Tysvær, Karmøy og Vindafjord. Det er
grunn til å tro at denne næringssektoren er tungt vektet av bedriften
Aibel, som er etablert i Haugesund kommune. For Haugesund kommune, så er
Aibel en hjørnesteinsbedrift, hvor deres prestasjoner er korrelert med
Haugesund sine prestasjoner [@midtsjo2015].

```{r}
Tabell_Metallindustri <- Tab_13470_andeler_naering %>%
  select(ar, Region, Andel, Naering) %>%
  filter(Naering %in% c("Metallindustri")
    ) %>%
  ggplot(mapping = aes(x = ar, y = Andel, colour = Region)) +
  geom_line(aes(group = Region), lwd = 0.6) +
  theme(legend.position = 'bottom')+
  xlab("År") +
  ylab("Andel %") +
  labs(colour = "Andel sysselsatte") %>% 
  ggtitle("Metallindustri, 2008 - 2021")

Tabell_Transportmiddelindustri_ellers <- Tab_13470_andeler_naering %>%
 select(ar, Region, Andel, Naering) %>%
  filter(Naering %in% c("Transportmiddelindustri ellers")
    ) %>%
  ggplot(mapping = aes(x = ar, y = Andel, colour = Region)) +
  geom_line(aes(group = Region), lwd = 0.6) +
  theme(legend.position = 'bottom') +
  xlab("År") +
  ylab("Andel %") +
  labs(colour = "Andel sysselsatte") %>% 
  ggtitle("Transportmiddelindustri ellers, 2008 - 2021")

ggarrange(Tabell_Metallindustri, Tabell_Transportmiddelindustri_ellers)
```

### Figur 3 -- Utvinning av råolje og naturgass

I denne figuren ser vi at forskjellen er små fra regionen og hele
landet. For Haugalandet er det Kårstø i Tysvær som står for denne
andelen av ansatte. Hadde vi inkludert Stavanger med i Haugalandet så
hadde vi sitt en høyere differanse. Det skal komme en tunnel mellom
Haugalandet og Nord-Jæren som heter Rogfast, når denne ferdigstilles kan
det diskuteres om næringsstrukturen vil forandre seg og om økonomiene
til Nord-Jæren og Haugalandet vil smelte enda mer sammen.

```{r}
Tab_13470_andeler_naering %>%
 select(ar, Region, Andel, Naering) %>%
  filter(Naering %in% c("Utvinning av råolje og naturgass")
    ) %>%
  ggplot(mapping = aes(x = ar, y = Andel, colour = Region)) +
  geom_line(aes(group = Region), lwd = 0.6) +
  theme(legend.position = 'bottom') +
  xlab("År") +
  ylab("Andel %") +
  labs(colour = "Andel sysselsatte") %>% 
  ggtitle("Utvinning av råolje og naturgass, 2008 - 2021")
```

### Figur 4 -- Spesialisert bygge- og anleggsvirksomhet

Her ser vi nok en næring som står sterkt på Haugalandet opp mot
nasjonen. Vi ser at det er et tydelig hopp fra 2010 til 2011 på
Haugalandet, dette hoppet har oppstått på grunn av Haugalandspakken og
T-forbindelsen virkelig har satt i gang og har krevd mye arbeidskraft
inn i denne bransjen. Regionen har opprettholdt andelen sysselsatte,
dette er nok fordi arbeidet med Haugalandspakken ikke er ferdig enda og
at Haugalandet er i generell utvikling som krever mer av denne typen
arbeid.

```{r}
Tab_13470_andeler_naering %>%
 select(ar, Region, Andel, Naering) %>%
  filter(Naering %in% c("Spesialisert bygge- og anleggsvirksomhet")
    ) %>%
  ggplot(mapping = aes(x = ar, y = Andel, colour = Region)) +
  geom_line(aes(group = Region), lwd = 0.6) +
  theme(legend.position = 'bottom') +
  xlab("År") +
  ylab("Andel %") +
  labs(colour = "Andel sysselsatte") %>% 
  ggtitle("Spesialisert bygge- og anleggsvirksomhet, 2008 - 2021")
```

### Figur 5 -- Detaljhandel, unntatt med motorvogner

Detaljhandel er den med tredje mest antall ansatte på Haugalandet, og
ligger over den nasjonale andelen med litt under ett prosent. Internt i
regionen består Haugesund (47%) og Karmøy (30%) for cirka 80% av
arbeidsplassene fordelt i underkant av 50% i Haugesund, som har landets
lengste gågate (Stavanger Aftenblad, 2014), og overkant av 30% på
Karmøy. Figur 5 viser også en nedadgående trend, som kan tenkes å skylde
økt aktivitet i netthandel, noe som krever mindre arbeidskraft.

Detaljhandel er den med tredje mest antall ansatte på Haugalandet, og
ligger over den nasjonale andelen med litt under ett prosent. Internt i
regionen består Haugesund (47%) og Karmøy (30%) for cirka 80% av
arbeidsplassene fordelt i underkant av 50% i Haugesund, som har landets
lengste gågate [@stokka2014], og overkant av 30% på Karmøy. Figur 5
viser også en nedadgående trend, som kan tenkes å skylde økt aktivitet i
netthandel, noe som krever mindre arbeidskraft.

```{r}
Tab_13470_andeler_naering %>%
 select(ar, Region, Andel, Naering) %>%
  filter(Naering %in% c("Detaljhandel, unntatt med motorvogner")
    ) %>%
  ggplot(mapping = aes(x = ar, y = Andel, colour = Region)) +
  geom_line(aes(group = Region), lwd = 0.6) +
  theme(legend.position = 'bottom') +
  xlab("År") +
  ylab("Andel %") +
  labs(colour = "Andel sysselsatte") %>% 
  ggtitle("Detaljhandel, unntatt med motorvogner, 2008 - 2021")
```

### Figur 6 -- Pleie og omsorg i institusjon

Når det gjelder pleie og omsorg så har vi en generelt høyere andel
sysselsatte i regionen enn landet. Dette kan skyldes at det er sykehus i
Haugesund og at de har sykepleierutdanning på Høgskulen på Vestlandet
(HVL) som er med på å fylle etterspørselen fra sykehuset og
sykehjemmene.

```{r}
Tab_13470_andeler_naering %>%
 select(ar, Region, Andel, Naering) %>%
  filter(Naering %in% c("Pleie og omsorg i institusjon")
    ) %>%
  ggplot(mapping = aes(x = ar, y = Andel, colour = Region)) +
  geom_line(aes(group = Region), lwd = 0.6) +
  theme(legend.position = 'bottom') +
  xlab("År") +
  ylab("Andel %") +
  labs(colour = "Andel sysselsatte") %>% 
  ggtitle("Pleie og omsorg i institusjon, 2008 - 2021")
```

### Arbeidsledigheten

```{r}
Tab_10539_13470_Nov <- read_excel("Data_R_MSB_210/Tab_10539_13470_Nov.xlsx")
```

```{r}
Tab_10539_13470_Nov <- Tab_10539_13470_Nov %>% 
  mutate(ar = make_date(Aar))
```

I denne grafen er tidspunktene for arbeidsledighet i november måned for
hvert år. Her observerer vi at Haugalandet følger Norge jevnt over, men
unntak av oljekrisen i 2014. Her får vi en økning i arbeidsledigheten.
Et slik fall skjer ikke bare i oljenæringen, det gir også ringvirkninger
til næringene rundt på Haugalandet der mange leverer varer og tjenester
til oljenæringen. I 2020 ser vi et høy økning på grafen som skyldes
Korona pandemien.

```{r}
Tab_10539_13470_Nov %>%
  select(ar, Region, Andel) %>%
  filter(Region %in% c("Haugalandet", "Hele landet")
    ) %>%
  ggplot(mapping = aes(x = ar, y = Andel, colour = Region)) +
  geom_line(aes(group = Region), lwd = 0.6) +
  theme(legend.position = 'bottom')+
  xlab("År") +
  ylab("Andel %") +
  labs(colour = "Arbeidsledighet") %>% 
  ggtitle("For november måned, 2008-2020")
```

## Fagfelt og Utdanning på Haugalandet

```{r}
Tab_11615_fagfelt_sysselsatte <- read_excel("Data_R_MSB_210/11615_fagfelt_sysselsatte.xlsx")
```

```{r}
Tab_11615_fagfelt_sysselsatte <- Tab_11615_fagfelt_sysselsatte %>% 
mutate(ar = make_date(aar))
```

```{r}
Tab_11615_fagfelt_sysselsatte$Region <- replace(Tab_11615_fagfelt_sysselsatte$Region, Tab_11615_fagfelt_sysselsatte$Region=="Hele landet","Norge")
```

Figur 7 viser at Haugalandet har en relativt større andel i
Naturvitenskapelige fag, håndverksfag og tekniske fag enn på nasjonal
basis. Dette fagfeltet omfatter et bredt spekter, og omfatter
ingeniører, industriarbeidere, bygg og anlegg, maskinarbeidere osv. Som
figurene ovenfor viser, er Haugalandet godt etablert i disse
næringssektorene hvor regionen har en sterk arbeidskraft, og viser til
at fagfelt og næringssektor korrelerer.

```{r}
Tab_11615_fagfelt_sysselsatte %>%
  filter(Region %in% c("Haugalandet", "Norge")) %>%
  filter(ar == "2021-01-01") %>% 
    ggplot(Tab_11615_fagfelt_sysselsatte, mapping = aes(fill = fagfelt, y = Andel, x = Region)) +
  geom_bar(position = "dodge", stat = "identity")
```

```{r}
Tab_11615_utdanningsnivaa_sysselsatte_andel <- read_excel("Data_R_MSB_210/11615_utdanningsnivaa_sysselsatte_andel.xlsx") %>% 
  mutate(ar = make_date(Aar))
```

```{r}
Tab_11615_utdanningsnivaa_sysselsatte_andel$Region <- replace(Tab_11615_utdanningsnivaa_sysselsatte_andel$Region,                                                      Tab_11615_utdanningsnivaa_sysselsatte_andel$Region=="Hele landet","Norge")
```

```{r}
Tab_11615_utdanningsnivaa_sysselsatte_andel$Utdanningnivaa <- 
  replace(Tab_11615_utdanningsnivaa_sysselsatte_andel$Utdanningnivaa, 
          Tab_11615_utdanningsnivaa_sysselsatte_andel$Utdanningnivaa == 
            "Universitets- og høgskoleutdanning, 1-4 år (nivå 6)", "Universitet - kort")
```

```{r}
Tab_11615_utdanningsnivaa_sysselsatte_andel$Utdanningnivaa <- 
  replace(Tab_11615_utdanningsnivaa_sysselsatte_andel$Utdanningnivaa, 
          Tab_11615_utdanningsnivaa_sysselsatte_andel$Utdanningnivaa == 
            "Universitets- og høgskoleutdanning, over 4 år (nivå 7-8)", 
          "Universitet - lang")
```

### Utdanningsnivå

Utdanningsnivået på Haugalandet skiller seg mest ut i positiv favør på
videregående skole. Bakgrunnen for dette er at Haugalandet har en
næringsstruktur som er med på å fremheve fagfolk og personen med
fag/svennebrev. Når det gjelder universitetsutdanning så kan vi se at
Norge kommer bedre ut enn Haugalandet, grunnen til dette er at de som
tar høyere utdanninger flytter til byer som Oslo og Bergen og gjerne bli
igjen for å starte sin arbeidskarriere.

```{r}
Tab_11615_utdanningsnivaa_sysselsatte_andel %>%
  filter(Region %in% c("Haugalandet", "Norge")) %>%
  filter(ar == "2021-01-01") %>% 
    ggplot(Tab_11615_utdanningsnivaa_sysselsatte_andel, 
           mapping = aes(fill = Utdanningnivaa, 
                         y = Andel, 
                         x = Region)) +
  geom_bar(position = "dodge", stat = "identity")
```

### Gini og RDI

GINI indeks og RDI er to forskjellige mål som kan forklare spredningen i
regionen og hvor spesialisert regionen er i ulike næringer. I
utregningen av de to indeksene så vi at en aggregering av næringskodene
var det som ga den mest optimale tolkningen av resultatene. Vi
aggregerte dermed næringskodene på to-siffer nivå ned til 21 ulike
næringer [@ssb2023]. GINI indeksen brukes til å måle i hvilken grad en
industri har en tendens til å gruppere seg i rommet (McCann, 2013).
Verdier på null indikerer at næringene er jevnt spredt i rommet, mens
verdier som er nærme en på GINI indeksen indikerer at den aktuelle
næringen har en tendens til å samle seg på et lite antall steder
[@audretsch1996]. Samtlige verdier på Haugalandet er veldig lave, noe
som indikerer at regionen har en jevn spredning mellom næringene.
Undervisning er den næringen i regionen med lavest GINI-verdi. Dette kan
virke som et fornuftig resultat ettersom skoler er jevnt spredt utover i
de ulike kommunene etter hvor folk er bosatte. De to næringene med
høyest GINI-verdier er Finansierings- og forsikringsvirksomhet og
Industri. Haugalandet har flere industriområder etablert rundt omkring i
de forskjellige kommunene, som for eksempel Husøy på Karmøy og Killingøy
i Haugesund. Likevel har regionen flere slike områder, noe som kan
skyldes at GINI indeksen tilsier at denne næringen ikke er veldig
konsentrert på Haugalandet, selv om det er den med nest høyest verdi på
indeksene. For finansierings- og forsikringsvirksomhet er situasjonen
veldig lik. Regional diversity index (RDI) forteller hvor spesialisert
en næring i regionen er opp mot nasjonalt nivå. Lav verdi indikerer at
regionen er spesialisert innenfor næringskoden og høy verdi forteller at
regionen ikke er noe spesialisert innenfor næringskoden [@duranton2000].
I tabellen ser vi at næringskoden C -- industri (10-33) har en verdi
19,86 i 2008, noe som er lavt og sier at regionen er spesialisert
innenfor dette. Dette kan stemme med tanke på at Aibel og Hydro faller
innenfor denne kategorien. Ellers er regionen ikke nevneverdig
spesialisert i forhold til resten av landet med det aggregerte nivå vi
har valgt for RDI utregning.

### Oppsumering

Haugalandet er en region som har to kommuner som dominerer andel
sysselsatte i regionen. De næringene Haugalandet er sterkest på er
metallindustri og transportmiddelindustri ellers. Ifølge RDI ser vi også
at Haugalandet er spesialisert i industrinæringen. Gini forteller oss at
industrien er spredt rundt på Haugalandet, men de største bedriftene
hører til på Karmøy og i Haugesund. Tysvær er den kommunen som har
høyest andel innpendlere, dette kan skyldes Kårstø som er en stor
arbeidsplass i regionen. Fagfelt og utdanningsnivået på Haugalandet gir
oss et godt bilde på hvilken type næringsstruktur det er i regionen. Vi
ser at det utdannes en god andel yrkesarbeidere, som har fagfeltet
naturvitenskapelige fag, håndverksfag og tekniske fag. Dette henger godt
sammen med hvilke type næringer som dominerer markedet og etterspør
arbeidskraft.

## References
