---
title: "Untitled"
format: pdf
editor: visual
---

```{r}
library(tidyverse)
library(lubridate)
library(readr)
library(ggplot2)
library(ggpubr)
library(dplyr)
library(readxl)
library(data.table)
library(DiagrammeR)
```


| Region        | Multiplikator (1/1-a) |
|---------------|-----------------------|
| Haugesund     | 2,61                  |
| Sauda         | 2,31                  |
| Bokn          | 1,75                  |
| Tysvær        | 2,10                  |
| Karmøy        | 2,39                  |
| Utsira        | 3,07                  |
| Vindafjord    | 2,13                  |
| Etne          | 2,09                  |
| Sveio         | 2,50                  |
| Haugalandet   | 2,40                  |

TABELL 1

::: {#tbl-panel layout-ncol=2}
| Region        | (1/1-a) |
|---------------|---------|
| Haugesund     | 2,61    |
| Sauda         | 2,31    |
| Bokn          | 1,75    |
| Tysvær        | 2,10    |
| Karmøy        | 2,39    |
| Utsira        | 3,07    |
| Vindafjord    | 2,13    |
| Etne          | 2,09    |
| Sveio         | 2,50    |
| Haugalandet   | 2,40    |

: Regionperspektiv {#tbl-first}

| Region        | (1/1-a) |
|---------------|---------|
| Haugesund     | 2,58    |
| Sauda         | 1,75    |
| Bokn          | 1,49    |
| Tysvær        | 1,80    |
| Karmøy        | 2,75    |
| Utsira        | 2,39    |
| Vindafjord    | 1,90    |
| Etne          | 2,47    |
| Sveio         | 1,74    |
| Haugalandet   | 2,36    |

: Kommuneperspektiv {#tbl-second}

Basemultiplikator
:::

See @tbl-panel for details, especially @tbl-second.

TABELL 2 & 1 (a & b)

```{r}
kake_karsto <- read_excel("Data_R_MSB_210/kake_karsto.xlsx")
```

```{r kakediagram - Karsto}
#| label: fig-kake-karsto
#| fig-cap: "Pendling til grunnkrets Falkeid"
kake_karsto %>%
  filter(`Bosted knavn` %in% c("Tysvær", "Karmøy", "Sauda", "Haugesund", "Bokn", "Utsira", "Vindafjord", "Etne", "Sveio")) %>%
  ggplot(kake_karsto, mapping = aes(fill = `Bosted knavn`,
                                       y = `Andel pendlere`,
                                       x = `Arbeidssted`)) +
 geom_bar(stat = "identity", width = 2, color = "white") +
  coord_polar("y", start = 0) +
  theme(legend.position = "bottom") + 
  theme_void()
```

FIGUR - kakediagram falkeid


| Kommune       | Direkte arbeidsplasser |
|---------------|------------------------|
| Haugesund     | 633                    |
| Sauda         | 0                      |
| Bokn          | 36                     |
| Tysvær        | 666                    |
| Karmøy        | 503                    |
| Utsira        | 0                      |
| Vindafjord    | 60                     |
| Etne          | 15                     |
| Sveio         | 87                     |
| Haugalandet   | 2 000                  |

TABELL 3

| Kommune       | Indirekte arbeidsplasser |
|---------------|--------------------------|
| Haugesund     | 1020                     |
| Sauda         | 0                        |
| Bokn          | 27                       |
| Tysvær        | 730                      |
| Karmøy        | 700                      |
| Utsira        | 0                        |
| Vindafjord    | 68                       |
| Etne          | 16                       |
| Sveio         | 131                      |
| Haugalandet   | 2 692                    |

TABELL 4

| Kommune       | Befolkningsvekst         |
|---------------|--------------------------|
| Haugesund     | 2839                     |
| Sauda         | 0                        |
| Bokn          | 170                      |
| Tysvær        | 3261                     |
| Karmøy        | 3175                     |
| Utsira        | 0                        |
| Vindafjord    | 222                      |
| Etne          | 81                       |
| Sveio         | 826                      |

TABELL 5

::: {#tbl-fysisk layout-ncol=2}
| Region        | Befolkningsvekst |
|---------------|------------------|
| Haugalandet   | 10 573           |

: Sum av kommunene i regionen {#tbl-first}

| Region        | Befolkningsvekst |
|---------------|------------------|
| Haugalandet   | 10 412           |

: Region paramterne {#tbl-second}

Fysisk vekst på Haugalandet
:::

See @tbl-fysisk for details, especially @tbl-second.

TABELL 6





